---
title: "Trabajo practico 1"
author: "Marco Curcio"
date: '2024'
output: html_document
---

```{r setup, include=FALSE}
#seteo el directorio en el que voy a trabajar
setwd("C:/Users/curci/OneDrive/Escritorio/Tesis/Bibliografia_Tesis/tp_1")
```

```{r}
#cargo las librerias
library(tidyverse)
library(ggmap)
library(sf)
library(osmdata)
```

```{r}
#cargo los datasets
#archivo shapefile de los Centros de Salud y Acción Comunitaria (CESAC)
cesac <- read_sf("datasets/cesac/centros_de_salud_nivel_1_BADATA_WGS84.shp",#ruta del archivo
                 #convierte los caracteres a factores, es para que sea leido como datos categoricos
                 stringsAsFactors = TRUE,
                 #cambia la codificación del archivo para que no aparezcan caracteres extraños
                 options = "ENCODING=latin1")

#archivo shapefile de los radios censales de CABA
radios_censales <- read_sf("datasets/radio_censal/informacion_censal_por_radio_2010_wgs84.shp",
                           stringsAsFactors = TRUE,
                    options = "ENCODING=latin1")
```

reviso cantidad de filas, columnas y resumen de ambos archivos

```{r}
head(cesac) #veo el encabezado
dim(cesac) #veo la cantidad de filas y columnas
summary(cesac) #resumen de las columnas

head(radios_censales)
dim(radios_censales)
summary(radios_censales)
```

el archivo con los CESAC muestra información de los 45 centros de salud y contiene información variada, como por ejemplo: Telefono,región, especialidad, dirección e información geografica, entre otros. Mientras que el archivo de radios censales muestra información geografica y datos poblacionales, como la cantidad de hombres y mujeres por división geografica.

```{r}
#obtengo el bounding box de CABA, esto es para indicar los limites del mapa que voy a querer descargar
#a continuación
bbox_caba <- getbb("Buenos Aires, Ciudad Autonoma de Buenos Aires, Argentina")
#descargo el mapa con la función get_stadiamap, la API key ya está cargada en R
mapa_caba <- get_stadiamap(bbox = bbox_caba, #indica los limites del mapa a descargar
                              #indica el estilo de mapa a descargar
                              maptype = "stamen_toner_lite", 
                              #indica el zoom del mapa a descargar
                              zoom = 12) 

#hago un mapa mostrando los CESAC en el mapa base descargado previamente
#con ggmap grafico el mapa base, en este caso el que descargue previamente
ggmap(mapa_caba) +
#con geom_sf agrego una capa mas al mapa, en este caso las ubicaciones marcadas en el dataset del cesac
  geom_sf(data = cesac,
#elijo un color
          color = "#FEE900",
          inherit.aes = FALSE) +
#agrego un label con el titulo, ubicación, fuente y datos mios
  labs(title = "Ubicación CESAC",
       subtitle = "CABA",
       caption = "Fuente: BA data \nAutor: Marco Curcio")+
#pequeñas modificaciones en el tema, saco los nombres y las coordenadas porque no me gusta como queda  
  theme(axis.title = element_blank(),
        axis.text = element_blank()) 
```

```{r}
#calculo las areas de influencia de 1Km alrededor de cada CESAC
#se hace con la función st_buffer
buffer_cesac <- st_buffer(cesac, #indico los datos que voy a utilizar
                          1000)  #area de influencia, se mide en metros

#lo grafico
#es similar a lo anterior
ggmap(mapa_caba) +
  geom_sf(data = cesac,
          color = "#FEE900",
          inherit.aes = FALSE) +
#agrego un geom_sf con los buffer, el alpha controla la transparencia de las areas y con fill cambio el color,
#Pantone dice que el complementario de ese amarillo es azul asi que boquita sera
  geom_sf(data = buffer_cesac,
          alpha = 0.15,
          fill = "#0015fe",
          inherit.aes = FALSE) +
  labs(title = "CESAC - Influencia 1 Km",
       subtitle = "CABA",
       caption = "Fuente: BA data \nAutor: Marco Curcio")+
  theme(axis.text = element_blank(),
                axis.title = element_blank())
```

Como hay muchas areas de influencia que se solapan, lo mejor es unificar los poligonos

```{r}
buffer_cesac <- buffer_cesac %>%
  summarise(geometry = st_union(geometry))

ggmap(mapa_caba) +
  geom_sf(data = cesac,
          color = "#FEE900",
          inherit.aes = FALSE) +
  geom_sf(data = buffer_cesac,
          alpha = 0.15,
          fill = "#0015fe",
          inherit.aes = FALSE) +
  labs(title = "CESAC - Influencia 1 Km",
       subtitle = "CABA",
       caption = "Fuente: BA data \nAutor: Marco Curcio")+
  theme(axis.text = element_blank(),
                axis.title = element_blank())
#agora sim
```

Hora de cruzar las areas de influencia con los radios censales y ver los que se solapan

```{r}
#esta linea de codigo es para hacer que la geometria sea valida, ya que sin esto no me permite hacer graficar correctamente el mapa
buffer_cesac <- buffer_cesac %>%
  st_make_valid()
#con esta función creo una intersección entre los radios censales y los buffer, de esta manera queda marcado
#solo los lugares que estan en el area de influencia de los CESAC
radios_censales_cesac <- st_intersection(radios_censales, buffer_cesac)
#el mapa es similar al anterior, solo que ahora estan marcadas solo las areas que tienen un CESAC cerca
ggmap(mapa_caba) +
  geom_sf(data = cesac %>%
          st_transform(4326),
          color = "#FEE900",
          inherit.aes = FALSE) +
  geom_sf(data = radios_censales_cesac %>% 
          st_transform(4326),
          alpha = 0.15,
          fill = "#0015fe",
          inherit.aes = FALSE) +
  labs(title = "CESAC - Influencia 1 Km",
       subtitle = "CABA",
       caption = "Fuente: BA data \nAutor: Marco Curcio")+
  theme(axis.text = element_blank(),
                axis.title = element_blank())
```

Ahora toca usar funciones para responder las siguientes preguntas : - cuantos hogares (T_HOGAR) viven a menos de 1km de cada CESAC - Indicar cuál es el CESAC que tiene la mayor cantidad de hogares a menos de 1 km y cuál es el que tiene la menor.

```{r}
radios_censales_cesac %>%
  st_drop_geometry() %>%
  summarise(
          Total_hogar = sum(T_HOGAR))
#570295 hogares se encuentran a menos de 1 Km de un CESAC

#hago una interseccion nueva sin unificar las geometrias asi puede calcular individualmente el area de influencia
buffer_cesac_top <- st_buffer(cesac, 
                          1000)
#hago la interseccion
top_cesac <- st_intersection(radios_censales, buffer_cesac_top)
#agrupo por CESAC y calculo el total de hogares en cada area de influencia.
#Por alguna razon la columna geometry estaba teniendo problemas asi que la dropeo para hacer el group_by
#y la vuelvo a joinear para cuando tenga que graficar
top_cesac <- top_cesac %>%
  st_make_valid() %>%
  group_by(nombre) %>%
  summarise(total = sum(T_HOGAR)) 
#con slice_max puedo ver el CESAC con mayor cantidad de hogares, uso el comando n = 1 para ver solo el primer caso
slice_max(top_cesac, 
          total, 
          n= 1)
#hago lo mismo solo que uso slice_min para ver el menor
slice_min(top_cesac, 
          total, 
          n= 1)
```
hago un mapa donde el tamaño del punto del CESAC aumenta en relación a la cantidad de hogares alcanzados
```{r}
ggmap(mapa_caba) +
    geom_sf(data = radios_censales %>% 
          st_transform(4326),
          inherit.aes = FALSE) +
  geom_sf(data = top_cesac %>%
          st_transform(4326),
          color = "#FEE900",
          aes(size = total),
          inherit.aes = FALSE) +
  labs(title = "CESAC - Influencia 1 Km",
       subtitle = "CABA",
       caption = "Fuente: BA data \nAutor: Marco Curcio")+
  theme(axis.text = element_blank(),
                axis.title = element_blank())
```
```{r}
#ahora toca descargar informacion extra usando OSM
#primero construyo una overpass query a partir del bbox de CABA
bbox_caba <- getbb("Ciudad autonoma de Buenos Aires,Ciudad Autonoma de Buenos Aires, Argentina")
osm_caba <- opq(bbox_caba) %>%
#agrego los features que quiero graficar, en este caso farmacias
  add_osm_feature(key = "amenity",
                  value = c("pharmacy")) %>%
#creo el mapa
  osmdata_sf()
#guardo las geometrias que me interesan
farmacias_poligonos <- osm_caba$osm_polygons
farmacias_multipoligonos <- osm_caba$osm_multipolygons
#dejamos solo las farmacias que estan en las areas de influencia de los cesac
farmacias_caba <- st_filter(farmacias_poligonos, radios_censales_cesac)
```

```{r}
#hago el grafico
ggmap(mapa_caba) +
      geom_sf(data = farmacias_caba,
          inherit.aes = FALSE,
          color = "green") +
  geom_sf(data = cesac,
          fill = NA, 
          color = "#0077b6", 
          lwd = 0.75, 
          inherit.aes = FALSE) +
    geom_sf(data = radios_censales_cesac %>% 
          st_transform(4326),
          alpha = 0.1,
          fill = "#0015fe",
          inherit.aes = FALSE) +
  labs(title = "Farmacias cercanas a CESAC",
       subtitle = "Ciudad Autonoma de Buenos Aires",
       caption = "Fuente: OpenStreetMap") +
  theme_void()
```

